臺灣臺中地方法院刑事判決
111年度易字第1090號
公  訴  人  臺灣臺中地方檢察署檢察官
被      告  吳儒智



上列被告因妨害名譽案件，經檢察官提起公訴（111年度偵字第1
3503號），本院判決如下：
    主    文
乙○○犯公然侮辱罪，處拘役拾日，如易科罰金，以新臺幣壹仟元
折算壹日。
其餘被訴部分無罪。
    犯罪事實
一、緣乙○○因尚未接種新冠肺炎第一劑疫苗，故於民國111年1月
    24日上午前往臺中市○○區○○街00號之「高進診所」（下稱高
    進診所），欲詢問可否施打新冠肺炎第一劑疫苗乙事，而與
    高進診所之醫師丙○○、藥師丁○○發生口角爭執。乙○○即基於
    公然侮辱之犯意，於同日10時8分許，在高進診所之掛號櫃
    檯前，公然以「你王八蛋嘛」等語辱罵丙○○，使不特定人或
    多數人得以共見共聞，足以貶損丙○○之人格尊嚴及社會評價
    。
二、案經丙○○告訴臺灣臺中地方檢察署檢察官偵查起訴。
    理    由
甲、有罪部分
壹、證據能力方面
　　本判決所引之非供述證據，並無證據證明係公務員違背法定
    程序所取得，亦無顯有不可信之情況，且均經本院依刑事訴
    訟法第164條、第165條踐行調查證據程序，應認均有證據能
    力。
貳、實體方面
一、認定犯罪事實所憑之證據及理由
　　訊據被告乙○○固坦承有於111年1月24日前往上址高進診所詢
    問注射疫苗一事，然矢口否認有何本案犯行，辯稱：伊係對
    於告訴人丙○○向伊表示伊早就應該打了，當天係為了補助始
    前往注射疫苗一事有所不滿，而表示「那是王八蛋」等語，
    然所述內容係針對告訴人丙○○所說的事，而非針對告訴人丙○○等語。經查：
（一）被告確有於上揭時地，前往上址高進診所詢問疫苗注射一
      事，然與告訴人丙○○及在場之丁○○發生口角一事，業據被
      告自陳在卷，並有臺灣臺中地方檢察署辦案勘驗筆錄1份
      及監視器畫面擷圖共6張在卷可稽（見偵卷第59頁至第61
      頁、第85頁至第90頁），此部分事實自可認定。
（二）又被告於上揭時地確有對告訴人丙○○稱「你王八蛋嘛」等
      語，而非被告所稱「那是王八蛋」等語，亦有本院勘驗筆
      錄可佐（見本院卷第47頁至第50頁），被告對上揭勘驗筆
      錄結果亦無爭執，是被告上揭所辯，顯與事實相違，難以
      為採。而被告既係以「『你』王八蛋」指稱告訴人丙○○，顯
      係對於告訴人個人所為之辱罵，而非其所辯係對於告訴人
      丙○○所為行為之「事情」之評論。且查本案被告前雖係因
      注射疫苗一事與告訴人丙○○、丁○○發生口角，告訴人丙○○
      並向其表示「你再這樣我就要報警」，被告遂以「你報警
      ，怎麼樣？我就在這邊等你」等語回覆，並將口罩拿下，
      經告訴人丙○○要求將口罩戴起，被告始答以：「我就不戴
      ！你去報不報？好，你報了，我馬上戴，你王八蛋嘛」，
      過程中並手指告訴人丙○○後放下，顯見被告係因前與告訴
      人就注射疫苗一事有所爭執，其後又遭告訴人丙○○要求戴
      上口罩一事而有所不滿，遂以「你王八蛋」一語回應告訴
      人丙○○，有本院勘驗筆錄及所附擷圖可參（見本院卷第49
      頁、第63頁）。而參以被告以「你王八蛋」辱罵告訴人丙○○之情狀、前後對話語意脈絡及被告行為時之主、客觀環
      境，可知本案被告雖係因注射疫苗一事與告訴人丙○○有所
      爭執，然其後因被告無故將口罩拉下，告訴人丙○○要求被
      告戴上口罩，被告即表示如告訴人丙○○報警，其馬上戴上
      口罩，甚而借題發揮而以「你王八蛋」一詞回應，此實屬
      被告單純宣洩情緒之抽象謾罵行為，被告並非針對告訴人
      有否有疫苗注射事件之具體事實表達意見或適當評論，而
      係以此字詞，使社會一般理性正常人聽聞後，對告訴人產
      生負面觀感，含有輕蔑、貶損告訴人社會評價之意，依上
      開說明，被告所為自無刑法第311條規定適用，乃屬刑法
      第309條公然侮辱罪所欲處罰之行為。再勾以「王八蛋」
      一詞，意即雜種之意，係對於「個人」之謾罵、侮辱之言
      ，此參教育部總編國語辭典修訂本可知，倘被告僅係單純
      對特定事、物表示意見，當無選擇對於詆毀特定「人」之
      「王八蛋」一詞之理，是被告所辯核與實情相悖，無可為
      採。
（三）本案事證已臻明確，被告犯行自堪認定，應予依法論科。
二、論罪科刑
（一）按刑法上所謂「公然」，係指不特定人或多數人得以共見
      共聞之狀態，不以實際上已共見或共聞為必要，又此之多
      數人，包括特定之多數人在內（司法院釋字第145號解釋
      參照）。又所謂「侮辱」，係指侮弄辱罵，凡以粗鄙之言
      語、舉動、文字、圖畫為侮謾辱罵，或為其他輕蔑人格之
      一切行為均屬之。被告於前開時間，在不特定人得以共見
      共聞之診所櫃臺前，公然以「王八蛋」之侮辱言詞辱罵告
      訴人丙○○。核被告所為，係犯刑法第309條第1項公然侮辱
      罪。
（二）爰以行為人責任為基礎，審酌被告僅因對於告訴人丙○○、
      丁○○之回應有所不滿，即於高進診所之櫃臺前，未能理性
      發言而以上開言語貶抑告訴人丙○○，侵害告訴人丙○○名譽
      ，對告訴人丙○○人格名譽及社會評價有所影響，所為應予
      非難；並參以被告犯後仍執前詞置辯，犯後態度難認良好
      ；兼衡被告素行、自陳現已退休、不佳之家庭經濟狀況等
      一切情狀（見本院卷第58頁），量處如主文所示之刑，並
      諭知易科罰金之折算標準。
乙、無罪部分
一、公訴意旨另以；緣被告乙○○因尚未接種新冠肺炎第一劑疫苗
    ，故於民國111年1月24日上午前往高進診所，詢問可否施打
    新冠肺炎第一劑疫苗乙事，然因對告訴人丁○○回覆有所不滿
    ，竟意圖散布於眾，基於誹謗之犯意，於同日10時14分許，
    在高進診所之掛號櫃檯前，向告訴人丁○○陳述「我報案可以
    啦，你用那種口氣叫做霸凌病人」等語，以此方式向不特定
    之診所內病患指摘告訴人丁○○霸凌病人等內容，足以毀損告
    訴人丁○○之名譽及社會評價。因認被告涉犯刑法第310條第1
    項之誹謗罪嫌等語。
二、按犯罪事實應依證據認定之，無證據不得認定犯罪事實；不
    能證明被告犯罪者，應諭知無罪之判決，刑事訴訟法第154
    條第2項、第301條第1項前段分別定有明文。復事實之認定
    ，應憑證據，如未能發現相當證據，或證據不足以證明，自
    不能以推測或擬制之方法，為裁判基礎；又認定不利於被告
    之事實，須依積極證據，苟積極證據不足為不利於被告事實
    之認定時，即應為有利被告之認定，更不必有何有利之證據
    ；再認定犯罪事實，所憑之證據，雖不以直接證據為限，間
    接證據亦包括在內，然無論直接或間接證據，其為訴訟上之
    證明，須於通常一般之人均不致於有所懷疑，而得確信其為
    真實之程度者，始得據之為有罪之認定，倘其證明尚未達到
    此一程度，而有合理性懷疑之存在時，即無從為有罪之認定
    （最高法院30年上字第816號、40年台上字第86號、76年台
    上字第4986號判例參照）。
三、又犯罪事實之認定，係據以確定具體的刑罰權之基礎，自須
    經嚴格之證明，故其所憑之證據不僅應具有證據能力，且須
    經合法之調查程式，否則即不得作為有罪認定之依據。倘法
    院審理之結果，認為不能證明被告犯罪，而為無罪之諭知，
    即無前揭第154條第2項所謂「應依證據認定」之犯罪事實之
    存在。因此，同法第308條前段規定，無罪之判決書只須記
    載主文及理由。而其理由之論敘，僅須與卷存證據資料相符
    ，且與經驗法則、論理法則無違即可，所使用之證據亦不以
    具有證據能力者為限，即使不具證據能力之傳聞證據，亦非
    不得資為彈劾證據使用。故無罪之判決書，就傳聞證據是否
    例外具有證據能力，本無須於理由內論敘說明（最高法院10
    0年度台上字第2980號判決意旨參照）。
四、公訴意旨認被告涉犯此部分誹謗告訴人丁○○罪嫌，無非係以
    告訴人丁○○於偵查所為指訴及當日之錄影光碟、錄音譯文、
    臺灣臺中地方檢察署檢察官111年5月6日勘驗筆錄等件為其
    主要論據。
五、訊據被告固坦承有於上揭時地對告訴人丁○○指稱「你用那種
    口氣叫做霸凌病人」等語，然否認有此部分犯行，辯稱：伊
    不認為這樣算犯罪等語置辯。經查：
（一）被告確有於111年1月24日上午因施打疫苗一事前往高進診
      所詢問，並因而與告訴人丁○○、丙○○發生口角爭執而於同
      日10時14分許，在高進診所之掛號櫃檯前，向告訴人丁○○
      指稱「你用那種口氣叫做霸凌病人」等語，業據告訴人丁○○於偵查中指訴明確，並有臺灣臺中地方檢察署檢察官勘
      驗筆錄、本院勘驗筆錄及所附擷圖各1份及監視器翻拍畫
      面擷圖6張附卷可參（見偵卷第59頁至第61頁、第85頁至
      第90頁；本院卷第47頁至第69頁），且為被告所不爭執，
      此部分事實自可認定。
（二）惟查：
　　1.按言論自由為人民之基本權利，為憲法第11條所明定，國
      家應給予最大限度之維護，俾其實現自我、溝通意見、追
      求真理及監督各種政治或社會活動之功能得以發揮。惟為
      兼顧對個人名譽、隱私及公共利益之保護，法律尚非不得
      對言論自由依其傳播方式為合理之限制。刑法第310條第1
      項及第2項誹謗罪即係保護個人法益而設，為防止妨礙他
      人之自由權利所必要，符合憲法第23條規定之意旨。惟同
      條第3項前段則規定，對誹謗之事，能證明其為真實者不
      罰，係針對言論內容與事實相符者之保障，並藉以限定刑
      罰權之範圍，非謂指摘或傳述誹謗事項之行為人，必須自
      行證明其言論內容確屬真實，始能免於刑責。而行為人雖
      不能證明言論內容為真實，但依其所提證據資料，認為行
      為人有相當理由確信其為真實者，即不能以誹謗罪之刑責
      相繩，亦不得以此項規定而免除檢察官或自訴人於訴訟程
      序中，依法應負行為人故意毀損他人名譽之舉證責任，或
      法院發現其為真實之義務。就此而言，刑法第310條第3項
      與憲法保障言論自由之旨趣並無牴觸（司法院大法官會議
      釋字第509號解釋意旨參照）。故行為人就其發表非涉及
      私德而與公共利益有關之言論所憑之證據資料，至少應有
      相當理由確信其為真實，即主觀上應有確信「所指摘或傳
      述之事為真實」之認識，倘行為人主觀上無對其「所指摘
      或傳述之事為不實」之認識，即不成立誹謗罪。惟若無相
      當理由確信為真實，僅憑一己之見逕予杜撰、揣測、誇大
      ，甚或以情緒化之謾罵字眼，在公共場合為不實之陳述，
      達於誹謗他人名譽之程度，即非不得以誹謗罪相繩。此與
      美國於憲法上所發展出的「實質惡意原則（或稱真正惡意
      原則，actualmalice）」，大致相當。而所謂「真正惡意
      原則」係指發表言論者於發表言論時明知所言非真實，或
      因過於輕率疏忽而未探究所言是否為真實，則此種不實內
      容之言論即須受法律制裁。又所謂「言論」在學理上，可
      分為「事實陳述」及「意見表達」二者。「事實陳述」始
      有真實與否之問題，「意見表達」或對於事物之「評論」
      ，因屬個人主觀評價之表現，即無所謂真實與否可言。而
      自刑法第310條第1項「意圖散布於眾，而指摘或傳述足以
      毀損他人名譽之事者，為誹謗罪」，第3項前段「對於所
      誹謗之事，能證明其為真實者，不罰」規定之文義觀之，
      所謂得證明為真實者，唯有「事實」。據此可徵，我國刑
      法第310條之誹謗罪所規範者，僅為「事實陳述」，不包
      括針對特定事項，依個人價值判斷所提出之主觀意見、評
      論或批判，該等評價屬同法第311條第3款所定免責事項之
      「意見表達」，亦即所謂「合理評論原則」之範疇，是就
      可受公評之事項，縱批評內容用詞遣字尖酸刻薄，足令被
      批評者感到不快或影響其名譽，亦應認受憲法之保障，不
      能以誹謗罪相繩，蓋維護言論自由俾以促進政治民主及社
      會健全發展，與個人名譽可能遭受之損失兩相權衡，顯有
      較高之價值。準此，是否成立誹謗罪，首須探究者即為行
      為人主觀上究有無相當理由確信其所指摘或傳述之事為真
      實，若行為人係針對具體事實，依個人價值判斷提出主觀
      意見或評論，縱使批評內容足令被批評者感到不快或影響
      名譽，苟無犯罪故意，除不能成立誹謗罪外，亦不能成立
      公然侮辱罪。
　　2.查本件係因被告屢因無法如期注射疫苗，然告訴人丁○○僅
      覆以需排候補等語，致其有所不滿，而與告訴人丁○○間就
      注射疫苗一事產生爭執，過程中並對於告訴人丁○○回覆內
      容有所不滿，此參被告表示：「上個禮拜一拖到下個禮拜
      」、「你們要給我清楚嘛，你要告訴我是什麼原因嘛」；
      告訴人丁○○答以：「大家都在排候補」、「大家都是在排
      候補」、「因為目前就是針對第三劑，所以第一劑跟第二
      劑可能是候補，這個我們一開始都有講」、「都有跟您解
      釋」，被告復稱：「跟我解釋？什麼時候跟我解釋？」、
      「我就問你剛剛...我第一劑要怎麼打阿？」，告訴人丁○○答以「對，就是跟你講說因為大家都是......要有多的
      針劑我們才可以補，我們有多的針劑，我們才可以給第一
      劑跟第二劑的」，被告始稱：「你用那種口氣叫做霸凌病
      人啦」、「我就是病人啊」等語，是被告指謫告訴人丁○○
      「霸凌病人」雖可認係對告訴人丁○○之負面評價，然依其
      文意，僅係被告基於其個人價值判斷所提出對告訴人丁○○
      之觀感，一般理性之人當不會僅因被告所為此一評論即減
      損對告訴人丁○○之社會評價，而能否認定已達傳述「毀損
      他人名譽之事」尚非無疑。
　　3.又被告既係前往診所欲施打疫苗，因而認定其為病人，向
      告訴人詢問疫苗預約事宜未獲滿意結果，而與告訴人發生
      爭執，而主張其遭告訴人霸凌，固對告訴人稱「你用那種
      口氣叫做霸凌病人啦」等語，其乃係被告針對告訴人之回
      應，本於自身感受所為個人主觀之意見表達，非以損害告
      訴人之名譽為主要目的，縱該用詞屬於負面批評、尖酸及
      刻薄，而使告訴人感到不快，傷及其情感及影響其名譽，
      然因該言論係其個人主觀之意見表達，其用詞是否妥當，
      社會大眾均有評論之空間，則應屬「意見表達」之言論範
      疇，衡諸社會通念，尚未超乎合理評論之界限，且未達到
      科處刑事處罰介入加以箝制之程度。
（三）綜上所述，被告此部分言論，核與刑法第310條第1項誹謗
      罪之構成要件尚屬有間，依現存事證均不足為被告有罪之
      積極證明，本院尚無從形成被告確有起訴書所指誹謗犯行
      之確信，依「罪證有疑，利於被告」之證據法則，自應為
      有利被告之認定，揆諸前揭及法條規定與判例意旨，依法
      應為無罪判決之諭知。
據上論斷，應依刑事訴訟法第299條第1項前段、第301條第1項，
刑法第309條第1項、第41條第1項，刑法施行法第1條之1第1項，
判決如主文。
本案經檢察官陳旻源提起公訴，檢察官甲○○到庭執行職務。
中華民國111年8月10日
　　　　　　　　　刑事第十九庭  法  官  吳逸儒
以上正本證明與原本無異。                               
如不服本判決應於收受判決後20日內向本院提出上訴書狀，並應
敘述具體理由；其未敘述上訴理由者，應於上訴期間屆滿後20日
內向本院補提理由書（均須按他造當事人之人數附繕本）「切勿
逕送上級法院」。  
告訴人或被害人如不服判決，應備理由具狀向檢察官請求上訴，
上訴期間之計算，以檢察官收受判決正本之日起算。   
                                書記官  陳俞君
中華民國111年8月10日
附錄論罪科刑法條
中華民國刑法第309條
公然侮辱人者，處拘役或9千元以下罰金。
以強暴犯前項之罪者，處1年以下有期徒刑、拘役或1萬5千元以
下罰金。